【裁判字號】    99,台上,1484
【裁判日期】    990311
【裁判案由】    殺人未遂
【裁判全文】
最高法院刑事判決            九十九年度台上字第一四八四號
上  訴  人  台灣高等法院台中分院檢察署檢察官
上  訴  人  甲○○
選任辯護人  張欽昌律師
上  訴  人
即  被  告  乙○○
選任辯護人  羅豐胤律師
            李秀貞律師
上列上訴人等因被告等殺人未遂案件，不服台灣高等法院台中分
院中華民國九十八年十二月二日第二審判決（九十八年度上訴字
第一二六三號，起訴案號：台灣台中地方法院檢察署九十七年度
偵字第九七五一號），提起上訴，本院判決如下：
    主  文
原判決撤銷，發回台灣高等法院台中分院。
    理  由
本件原判決撤銷第一審之科刑判決，改判仍依想像競合犯之規定
，從一重分別論處上訴人即被告甲○○、乙○○共同殺人未遂各
罪刑，固非無見。
惟查：(一)刑事訴訟法第一百五十六條第二項規定，被告或共犯之
自白，不得作為有罪判決之唯一證據，仍應調查其他必要之證據
，以察其是否與事實相符。旨在以補強證據防範被告或共犯自白
之虛擬致與真實不符，藉之限制自白在證據上之價值。具有共犯
關係之共同被告之自白或其他不利於己之陳述，縱與待證事實完
全相合，仍須有補強證據以擔保該共犯陳述之真實性，始得採為
斷罪之依據。而所謂補強證據，係指除該自白本身之外，其他足
以證明該自白之犯罪事實確具有相當程度真實性之證據而言。原
判決認定甲○○、乙○○於民國九十七年四月二十一日凌晨一時
許，向綽號「華哥」之不詳姓名者取得槍枝、子彈後，於前往台
中市○○○○路二二一號「未來之翼」社區搭載劉秉逢途中，乙
○○告知甲○○若談判破裂，而有肢體衝突，即由甲○○開槍射
擊對方，經甲○○應允後，被告等因此萌生共同殺人之犯意聯絡
，嗣於同日凌晨二時許，在台中市○○路四０五號「興大租車行
」與湯鴻安等人發生衝突過程，由甲○○依原先與乙○○之謀議
，持槍向湯鴻安射擊三槍，湯鴻安腹部中彈，經送醫救治，始倖
免於死亡，而均有殺人未遂之犯罪事實，固於理由載明係採納甲
○○於第一審、原審之陳述，資為認定被告等確有上揭謀議之依
據；並敘明依憑乙○○與劉秉逢先行下車與對方談判，甲○○則
留於車上，待乙○○與湯鴻安扭打後，由甲○○持槍枝、子彈下
車，並對湯鴻安射擊三槍，其中一槍射中湯鴻安右腹部，由此客
觀事實，堪可確認甲○○所為其與乙○○於車內談妥如果發生衝
突，則由甲○○持槍射擊之情屬實等語（原判決理由五(二)2.(5)(10)
）。然稽之卷內資料，甲○○自九十七年八月四日起，在第一審
、原審或稱其基於與乙○○之謀議而持槍射擊，或謂實係乙○○
搶下其持有之槍枝後，朝湯鴻安射擊云云，核與其於警詢、偵查
、羈押訊問及第一審準備期日所為陳述，並非一致。而湯鴻安於
上揭時地是否與乙○○發生爭執，繼由甲○○基於與乙○○之謀
議而持槍向湯鴻安射擊，此客觀事實尚賴綜合調查所得之證據審
認辨明，至甲○○所為供述，僅為法院為此判斷時所審酌證據之
一，採該尚待證明之事實為甲○○所為陳述之佐證，難謂與論理
法則無違。原判決復未說明憑何其他證據得以證明甲○○所為在
車上與乙○○謀議持槍殺人之陳述確與事實相符，逕採甲○○在
第一審所為證詞，認定被告等有共同殺人未遂之犯罪事實，自有
適用證據法則不當與理由不備之違法。(二)科刑之判決書，對於犯
罪事實必須詳加認定，而後於理由內敘明其認定犯罪事實所憑之
證據及其認定之理由，方足以資論罪科刑。又未經許可持有槍枝
、子彈罪，其持有之繼續為行為之繼續，至持有行為終了時，均
論以一罪，不得割裂。若以之犯他罪，兩罪間之關係如何，端視
其開始持有之原因為斷。如早已非法持有槍枝、子彈，後另起意
犯罪，或意圖犯甲罪而持有槍枝、子彈，卻持以犯乙罪，均應以
數罪併罰論處；如行為人為犯特定之罪而持有槍、彈，並於持有
槍、彈後即緊密實行該特定犯罪，雖其持有槍、彈之時、地與犯
特定罪之時、地，在自然意義上非完全一致，然二者仍有部分合
致，且犯罪目的單一，依一般社會通念，認應評價為一罪方符合
刑罰公平原則，如予數罪併罰，反有過度處罰之虞，與人民法律
感情亦未契合；是於牽連犯廢除後，適度擴張一行為概念，認此
情形為一行為觸犯數罪名之想像競合犯，方屬適當。原判決事實
欄記載乙○○受林文偉、劉宥熏請託與湯鴻安處理詐賭相關事宜
，因湯鴻安通知將前往上揭「興大租車行」談判，乙○○乃邀約
甲○○、劉秉逢一同前往，經二人同意後，乙○○隨即駕駛自用
小客車搭載甲○○，前往台中市○○路○段某處，由乙○○向綽
號「華哥」之不詳姓名者借用槍枝、子彈，並與甲○○共同未經
許可而持有之，於前往搭載劉秉逢途中，乙○○告知談判如破裂
，而有肢體衝突，由甲○○開槍射擊，經甲○○應允，而與乙○
○萌生共同殺人之犯意聯絡，嗣於乙○○與湯鴻安衝突之際，甲
○○持槍朝湯鴻安射擊，而實行殺人未遂等情。似認定乙○○、
甲○○於非法持有槍枝、子彈行為之後，始行謀議若於談判破裂
，且發生肢體衝突之時，由甲○○持槍枝、子彈實行殺人。若屬
無訛，似非基於犯殺人罪之目的，而向「華哥」借得並持有槍枝
、子彈，被告等此部分所為，是否以一行為觸犯槍砲彈藥刀械管
制條例第七條第四項未經許可持有制式手槍、第十二條第四項未
經許可持有子彈及刑法第二百七十一條第二項、第一項殺人未遂
罪，而得依刑法第五十五條從一重之殺人未遂罪處斷？尚非毫無
研求之餘地。原判決未為詳查並為明白之認定，逕認被告等係以
一行為而同時犯違反槍砲彈藥刀械管制條例與殺人未遂等罪，自
有證據調查未盡之違誤。以上或為檢察官、被告等上訴意旨所指
摘，或屬本院得依職權調查之事項，應認原判決有撤銷發回更審
之原因。
據上論結，應依刑事訴訟法第三百九十七條、第四百零一條，判
決如主文。
中    華    民    國  九十九  年    三    月   十一   日
                      最高法院刑事第十二庭
                          審判長法官  黃  一  鑫
                                法官  張  春  福
                                法官  林  勤  純
                                法官  李  錦  樑
                                法官  陳  國  文
本件正本證明與原本無異
                                      書  記  官
中    華    民    國  九十九  年    三    月   十八   日
                                                    m

司法院資訊處製作；財團法人民間司法改革基金會備份。
